【裁判字號】    97,消債更,612
【裁判日期】    980625
【裁判案由】    聲請更生程序
【裁判全文】
臺灣高雄地方法院民事裁定           97年度消債更字第612號
聲  請  人  甲○○
上列當事人因消費者債務清理條例事件聲請更生，本院裁定如下
：
    主  文
聲請駁回。
聲請費用由聲請人負擔。
    理  由
一、聲請意旨略以：聲請人前因積欠前中華商業銀行（現為上海
    匯豐銀行，下稱上海匯豐銀行）等無擔保債權銀行現金卡、
    信用卡等債務合計新臺幣（下同）1,763,727 元，於民國95
    年11月參與中華民國銀行公會債務協商機制，與最大債權銀
    行上海匯豐銀行協議自95年12月起，分120 期，每月還款19
    ,581 元 ，惟聲請人每月薪資收入平均42,000元，每月之支
    出除上開協商金額外，尚有(一)房屋貸款14,000元(二)個人生活
    雜項支出約10,000元，上開(一)至(二)項之費用合計24,000元；
    此外，聲請人每月亦須負擔母親及子女扶養費用分別為3,00
    0 元、10,000元，聲請人勉力支應每月包含協議金額之開銷
    ，僅得支付至96年7 月止即無法續依上開協議內容還款而毀
    諾，並非聲請人惡意不履行協議，實有客觀不可歸責於己事
    由所致，現聲請人積欠之債務仍達4,101,212 元，且名下所
    有房地已經法院拍賣，僅剩自小客車乙輛，已無殘值，子女
    扶養費用增為12,000元，實有不能清償債務情事，爰聲請更
    生等語。
二、按債務人與金融機構協商成立者，不得聲請更生或清算，但
    因不可歸責於己之事由，致履行顯有重大困難者，不在此限
    ；本條例施行前，債務人依金融主管機關協調成立之中華民
    國銀行公會會員辦理消費金融案件無擔保債務協商機制與金
    融機構成立之協商，準用前項之規定，消費者債務清理條例
    第151 條第5 項、第6 項分別定有明文。衡諸債之關係，係
    以當事人間之信賴關係為基礎，為社會經濟組織之重要支柱
    ，故當事人於以法律行為追求自己之利益之際，亦應顧及對
    方之利益，並考量債權債務在社會上之作用，本於誠實及信
    用之原則，行使債權及履行債務。是對於已陷入經濟上困境
    之消費者，若任其於惡性循環之債務窘境中自生自滅，將衍
    生嚴重之社會問題，難以維持安定之社會經濟秩序，故為兼
    顧債權人、債務人雙方之利益，對陷於經濟上困境之消費者
    ，乃允其於消費者債務清理條例施行後，得選擇以重建型之
    更生程序或清算型之清算程序清理其債務，藉以妥適調整債
    務人與債權人及其他利害關係人間之權利義務關係，保障債
    權人獲得公平受償，並謀求消費者經濟生活之重建復甦機會
    。惟對於已與金融機構協商成立，或於本條例施行前，已依
    金融主管機關協調成立之中華民國銀行公會會員辦理消費金
    融案件無擔保債務協商機制與金融機構成立協商之債務人，
    若非因不可歸責於己之事由，致履行顯有重大困難，僅係為
    圖謀減免債務，而不為債務之履行，自有違債權契約為誠信
    契約之本旨，故依消費者債務清理條例第151 條第6 項準用
    同條第5 項前段之規定，不得聲請更生或清算，始能避免肇
    致道德危險。次按聲請更生或清算不合程式或不備其他要件
    者，法院應以裁定駁回之，但其情形可以補正者，法院應定
    期間先命補正，消費者債務清理條例第8 條亦有明文規定。
三、聲請人前因積欠上海匯豐銀行等債權人無擔保債務1,763,72
    7 元，與最大債權銀行上海匯豐銀行達成分期還款協議，以
    附表所示之方案償還上揭債務，嗣於96年7 月毀諾等情，有
    協議書、財團法人金融聯合徵信中心當事人綜合信用報告可
    佐，可信為真實。是故，本件首應審究者，在於聲請人之毀
    諾是否具有履行顯有重大困難且不可歸責於己之事由？如是
    者，有無不能清償之情事？經查：
  (一)雖依聲請人所陳，其於95、96年間每月薪資收入為42,609元
    ，並提出95年至96年之薪資單1 份為佐，惟觀之聲請人薪資
    單所載，聲請人每月應發薪資金額為48,305元，係扣除保費
    、退撫費、健保費、房補費計5,696 元後，方為聲請人所陳
    報之金額42,609元，然上開保費、退撫費、健保費、房補費
    等費用性質應為聲請人每月所支出之費用，故審認聲請人是
    否具有履行顯有重大困難且不可歸責於己之事由或有不能清
    償情事時，自應分別核算聲請人之收入及支出項目，基此，
    聲請人之每月薪資收入應以應發薪資金額即48,305元為準；
    此外，聲請人並陳明除每月薪資收入外，尚有租金所得每月
    7,500 元（租期自96年6 月至97年5 月），95、96年另有2
    筆薪資所得1,089 元、850 元等節，雖未提出相關書證資料
    佐證，但本於聲請人聲請更生，應負誠實陳報財產狀況之責
    ，且其係陳報額外之收入所得，聲請人當無須高報收入所得
    反不利於更生之聲請，堪可採信聲請人所述為真。綜上，聲
    請人95年1 月至96年12月之每月平均收入經核計為50,573元
    【計算式：48305 ×24=0000000，96年6 月至12月之租金收
    入7500×7=52500 ，（0000000+52500+1089+850）÷24≒50
    573 ，元以下四捨五入】。
  (二)其次，聲請人主張每月必要支出費用約10,000元乙情，雖僅
    提出部分電費通知及收據、電信費用繳款收據、統一發票等
    為佐，惟參酌聲請人住所地之高雄市97年度每人每月最低生
    活費為10,991元，聲請人主張金額尚未逾此金額，尚屬合理
    ，應可採信；另聲請人主張每月應負擔子女張執翰、張懋森
    扶養費用各5,000 元部分，依卷附之戶籍謄本所載，張執翰
    、張懋森出生日期分別為84年4 月23日、91年3 月5 日，年
    紀尚幼，當無謀生能力，且張執翰、張懋森名下均無任何財
    產，亦有財政部高雄市國稅局財產歸屬資料清單可佐，參酌
    聲請人之配偶黃秀蓉96年度所得僅有126,468 元，核算每月
    收入為10,539元，僅足支應其個人必要生活費用，則以97年
    度高雄市最低生活費10,991元為基準，聲請人主張由其每月
    負擔張執翰、張懋森之扶養費用各5,000 元，合計10,000元
    ，應可採認；至於扶養其母張周鳳英部分，按受扶養權利者
    ，以不能維持生活而無謀生能力者為限；前項無謀生能力之
    限制，於直系血親尊親屬不適用之。因負擔扶養義務而不能
    維持自己生活者，免除其義務，但受扶養權利者為直系血親
    尊親屬或配偶時，減輕其義務，民法第1117條第1 項、第2
    項、第1118條亦有明定。本件張周鳳英於96年有利息收入乙
    筆計5,404 元，名下並有門牌號碼高雄市○○○路947 巷4
    號11樓之2 之房地各1 筆，此有財政部高雄市國稅局96年度
    綜合所得稅各類所得資料清單、財政部高雄市國稅局財產歸
    屬資料清單各1 份在卷可查，以年利率2%計算，存款應達27
    0,200 元，已難認其有不能維持生活之情事；再者，聲請人
    復未能提出相關資料證明張周鳳英確無謀生能力，揆諸前開
    規定，難認其有受聲請人扶養之必要，故聲請人主張應將每
    月支付張周鳳英扶養費用3,000 元列為必要費用云云，自不
    可採。
  (三)則以聲請人96年之每月平均薪資50,573元扣除每月最低生活
    費用10,000元及扶養費用10,000元後，尚餘30,573元，足供
    聲請人按期繳納協議金額19,581元，聲請人於成立協議後之
    經濟情況並無任何減少或變更之情事，聲請人亦未能舉證證
    明其自96年7 月起有何不可歸責於己之事由，致履行顯有重
    大困難，顯見聲請人並無不可歸責於己之事由致履行顯有重
    大困難之事由；聲請人雖稱每月另須繳納房貸14,000元，惟
    該筆債務係以其所有不動產設定抵押權所擔保之債務，債務
    人於經濟困頓之際，本應選擇適當處分其資產以減輕債務負
    擔，而非堅持負擔高額之房屋貸款及房屋稅、地價稅等非必
    要性支出而仍持續累積其資產，更不應希冀「僅盡力清償房
    屋貸款以保全名下房地免遭拍賣，並將房屋貸款列為絕對必
    要支出，其餘負債則均以無力負擔為由聲請更生及保全處分
    以避免房地遭其他債權人拍賣」。消費者債務清理條例之所
    以創設更生、清算機制，並非使債務人任意藉由此一制度投
    機脫免原應清償債務之責任，而斲傷債權人依法本得獲完全
    清償之權利，因此，審酌債務人是否有不可歸責於己之情事
    ，針對債務人所陳報之必要支出項目，自應就客觀面考量究
    竟有無支出之絕對必要性，亦即，倘債務人無法取得該項支
    出之數額，債務人是否即無法自營其最低限度之正常生活，
    而所謂最低限度之正常生活，當指債務人可運用一定數額之
    必要費用，支撐債務人及其扶養家屬基本尊嚴之食、衣、住
    、行、育、樂等生活需求，內政部所核估之高雄市居民每月
    最低生活費，業已包含供債務人「住」部分之費用，倘再將
    房貸計入債務人每月之必要費用，即有重複核給居住費用之
    情事，自非妥適，況人民安居並不以居住於自有住宅為必要
    ，租屋居住亦屬目前社會上眾多無力購屋者之安居方式，亦
    未因此而減損生活尊嚴，顯見自用住宅並非自營基本尊嚴生
    活所必需，若僅因債務人業已購買自用住宅，無論住宅之價
    值高低逕予保障，未考量一般社會通情，反使債務人無論是
    否刻意，均得因已先購買自用住宅之既成事實，於更生程序
    終結後尚保有相當價值之資產，並將此一成本轉嫁予無擔保
    債務之債權人，非屬事理之平，且因房租支出尚得作為所得
    稅之扣除額，故租屋居住毋寧是自認經濟負擔沉重者減輕自
    我負擔之方式之一，因此，債務人若將該房地變賣清償債務
    後，其雖增加租屋支出，但同時減少貸款支出，因此不予採
    認債務人房貸支出為生活上之必要支出。
  (四)況聲請人於毀諾後，其所有門牌號碼高雄縣鳳山市○○街11
    3 之1 號5 樓房地經法院拍賣程序經他人拍定，拍賣金額為
    2,840,000 元，並於98年1 月22日在本院民事執行處實行分
    配，已清償聲請人之債權人合作金庫銀行部分債務2,340,97
    4 元，此有本院民事執行處97年12月22日雄院高97司執治字
    第24080 號函附卷可稽。則依聲請人所陳報之債權人清冊，
    聲請人現存債務總額計4,101,212 元，債權人就其子女之扶
    養費用雖陳明增為每月6,000 元，惟以聲請人每月薪資48,3
    05元扣除必要生活費用10,000元及扶養費用12,000元，仍餘
    26,305元可供清償債務，如不計算利息，依上開可用金額，
    聲請人需償還156 個月（0000000 ÷26305 ≒156） 則可清
    償完畢，參以聲請人目前37歲（60年11月4 日出生），正值
    壯年，堪認聲請人應有償債能力，亦非不能清償債務。
四、綜上，本件聲請人既無不可歸責之事由，亦無「不能清償債
    務或不能清償之虞」，應屬聲請更生之要件不備，且又無從
    補正，依首揭條文之意旨，自應駁回其更生之聲請，爰裁定
    如主文。
中    華    民    國    98    年    6     月    25    日
              民事庭        法      官  高瑞聰
上為正本係照原本作成。
如不服本裁定，應於裁定送達後10日內，以書狀向本院提出抗告
，並繳納抗告費新臺幣1千元。
中    華    民    國    98    年    6     月    25    日
                            書  記  官  吳雅琪
┌─────────────────────────────┐
│附表                                                      │
├──────┬──────┬──────┬────┬───┤
│債務總金額  │還款起始月份│每月還款金額│還款日期│利率  │
├──────┼──────┼──────┼────┼───┤
│1,763,727元 │95年12月    │19,581元    │每月10日│6%    │
└──────┴──────┴──────┴────┴───┘


司法院資訊處製作；財團法人民間司法改革基金會備份。
